---
title: "ANOVA intra e inter"
subtitle: "PSI4035 Taller 12"
author: "dacarras"
output:
  html_document:
    theme: paper
    highlight: kate
    toc: true
    toc_float:
      collapsed: false
      smooth_scroll: false
    fig_width: 10 
    fig_height: 10 
---

<style>
  .main-container {
    max-width: 1600px !important;
  }
  .list-group-item.active,  
  .list-group-item.active:focus, 
  .list-group-item.active:hover {
    background-color: #373334;
  }
</style>


```{r setup, include=FALSE}
#--------------------------------------
# setup
#--------------------------------------

# knitr option
knitr::opts_chunk$set(dev = 'png')
options(knitr.kable.NA = '')
options(digits = 7)
options(scipen = 999999)

# remove all previous objects
rm(list = ls())

# fonts
Sys.setenv(LANG="en_US.UTF-8")


```

# Taller 12: ANOVA intra e inter

## Cargar datos

```{r , echo=TRUE, warning=FALSE}

#----------------------------------------------------------
# cargar datos
#----------------------------------------------------------

#--------------------------------------
# cargar dplyr
#--------------------------------------

library(dplyr)

#--------------------------------------
# datos Vik (2014, p252)
#--------------------------------------

table_20_1 <- read.table(text = "
subject   t1     t2      trt
7         19     14      -1
8         15     15      -1
9         16     16      -1
10        16      7       1
11        19      8       1
12        17      9       1
19        24     19      -1
20        24     20      -1
21        22     21      -1
22        23     10       1
23        19     11       1
24        20     12       1
", header = TRUE, stringsAsFactors = FALSE)


#--------------------------------------
# mostrar datos
#--------------------------------------

knitr::kable(table_20_1, digits = 3)

```

## Datos en formato long

```{r , echo=TRUE, warning=FALSE}

# -----------------------------------------------
# preparar datos
# -----------------------------------------------

#--------------------------------------
# data in wide
#--------------------------------------

person_level <- table_20_1

#--------------------------------------
# display data in wide
#--------------------------------------

knitr::kable(person_level, digits = 3)

#--------------------------------------
# data in long
#--------------------------------------

library(dplyr)
library(tidyr)

data_long <- person_level %>%
             tidyr::pivot_longer(
              data = ., 
              cols = !c(subject, trt), 
              names_to  = "wave", 
              values_to = "score"
              ) %>%
             mutate(time = case_when(
              wave == 't1' ~ -1,
              wave == 't2' ~  1
              )) %>%
             mutate(tx = case_when(
              trt == -1 ~ 0,
              trt ==  1 ~ 1
              )) %>%
             mutate(t2 = case_when(
              wave == 't1' ~  0,
              wave == 't2' ~  1
              ))


#--------------------------------------
# display data in wide
#--------------------------------------

knitr::kable(data_long, digits = 3)

```

# Modelos entre e intra

## Componente para realizar inferencias entre personas

Vik (2014), en el capitulo 20, esta creando un centroide para separar las inferencias de interés de cada pregunta. Para crear estos centroides, emplea una formula como la siguiente (ecuación 18.3, p224):

$$W_{1} = \frac{\lambda_{1}T_{1}+\lambda_{2}T_{2}}{\sqrt{\lambda_{1}+\lambda_{2}}}$$

Donde,

- $\lambda_{1}$ =  1
- $\lambda_{2}$ = -1

Lambda 1 ($\lambda_{1}$) y lambda 2 ($\lambda_{2}$) los define con pesos 1 y -1, de modo tal que el centro de ambos puntajes, la distancia común entre ambos puntos, le permite al autor realizar inferencias sobre las diferencias **entre** las ocasiones, y **al interior** de las personas. Adicionalmente, divide, o estandariza estos pesos por la raiz cuadrada de la suma de estos pesos, de modo tal, que el componente generado siga estando en una *métrica* de los puntajes originales.

La diferencia con el ejercicio del capitulo 18, es que en el capitulo 20, Vik llama a este componente "$W_{0}$", y genera otro centroide. Esta vez, para realizar inferencias entre personas. Para estos efectos cambia la recodificación de los lambda, a `+1` y `+1`. De esta forma, re expresaremos la ecuación anterior, según como es implementado en el capitulo 20.

$$W_{0} = \frac{\lambda_{1}T_{1}+\lambda_{2}T_{2}}{\sqrt{\lambda_{1}+\lambda_{2}}}$$

Donde,

- $\lambda_{1}$ = 1
- $\lambda_{2}$ = 1

A continuación, vamos a crear el component $W_{0}$".


```{r , echo=TRUE, warning=FALSE}

#----------------------------------------------------------
# preparar datos
#----------------------------------------------------------

#--------------------------------------
# crear componente W_0
#--------------------------------------

data_between <- table_20_1 %>%
                mutate(lambda_1 =  1) %>%
                mutate(lambda_2 =  1) %>%
                mutate(w_0 = (lambda_1*t1+lambda_2*t2)/sqrt(lambda_1^2+lambda_2^2)) %>%
                dplyr::glimpse()

#--------------------------------------
# mostrar datos
#--------------------------------------

knitr::kable(data_between, digits = 3)


```

## Modelo de inferencia entre personas

```{r , echo=TRUE, warning=FALSE}

#----------------------------------------------------------
# ajustar modelos
#----------------------------------------------------------

#--------------------------------------
# formulas
#--------------------------------------

f01 <- as.formula(w_0  ~ + 1)
f02 <- as.formula(w_0  ~ + 1 + trt)

#--------------------------------------
# ajustar modelos
#--------------------------------------

m01 <- lm(f01, data = data_between)
m02 <- lm(f02, data = data_between)

#--------------------------------------
# tabla de modelos
#--------------------------------------

texreg::screenreg(
    list(m01, m02),
    star.symbol = "*", 
    center = TRUE, 
    doctype = FALSE,
    dcolumn = TRUE, 
    booktabs = TRUE,
    single.row = FALSE
    )

#--------------------------------------
# tabla f del modelo
#--------------------------------------

anova(m02)

#--------------------------------------
# output del modelo de regresion
#--------------------------------------

summary(m02)

```


## Componente para realizar inferencias intra personas


La diferencia con el ejercicio del capitulo 18, es que en el capitulo 20, Vik llama a este componente "$W_{0}$", y genera otro centroide. Esta vez, para realizar inferencias entre personas. Para estos efectos cambia la recodificación de los lambda, a `+1` y `+1`. De esta forma, re expresaremos la ecuación anterior, según como es implementado en el capitulo 20.

$$W_{1} = \frac{\lambda_{1}T_{1}+\lambda_{2}T_{2}}{\sqrt{\lambda_{1}+\lambda_{2}}}$$

Donde,

- $\lambda_{1}$ =  1
- $\lambda_{2}$ = -1

A continuación, vamos a crear el component $W_{0}$".


```{r , echo=TRUE, warning=FALSE}

#----------------------------------------------------------
# preparar datos
#----------------------------------------------------------


#--------------------------------------
# funcion cluster mean
#--------------------------------------

c_mean <- function (x, j)  {
    ave(x, j, FUN = function(x) mean(x, na.rm = T))
}


#--------------------------------------
# crear componente W_1
#--------------------------------------

data_within <- table_20_1 %>%
               mutate(lambda_1 =   1) %>%
               mutate(lambda_2 =  -1) %>%
               mutate(delta = lambda_1*t1+lambda_2*t2) %>%
               mutate(denom = sqrt(lambda_1^2+lambda_2^2)) %>%
               mutate(w_1_test = delta/denom) %>%
               mutate(w_1 = (lambda_1*t1+lambda_2*t2)/sqrt(lambda_1^2+lambda_2^2)) %>%
               dplyr::glimpse()

#--------------------------------------
# mostrar datos
#--------------------------------------

knitr::kable(data_within, digits = 3)


```

## Modelo de inferencia entre personas

```{r , echo=TRUE, warning=FALSE}

#----------------------------------------------------------
# ajustar modelos
#----------------------------------------------------------

#--------------------------------------
# formulas
#--------------------------------------

f01 <- as.formula(w_1  ~ - 1)
f02 <- as.formula(w_1  ~ + 1)

#--------------------------------------
# ajustar modelos
#--------------------------------------

m01 <- lm(f01, data = data_within)
m02 <- lm(f02, data = data_within)

#--------------------------------------
# output del modelo de regresion
#--------------------------------------

summary(m01)
summary(m02)

#--------------------------------------
# comparacion de modelos p260
#--------------------------------------

anova(m01)
anova(m02)
anova(m01, m02)


```

Vik (2014, p260-261) esta empleando el beta_0, el intercepto del modelo del componente "$W_{1}$", como evidencia de que hay cambio en el tiempo. Es decir, el cambio promedio de ambas medidas.


# Enfoque de modelos mixtos



## Empleando como intercepto al centro de tratados y no tratados, y al tiempo promedio

```{r , echo=TRUE, warning=FALSE}

#----------------------------------------------------------
# ajustar modelos
#----------------------------------------------------------

#--------------------------------------
# formulas
#--------------------------------------

f01 <- as.formula(score  ~ + trt  + (1|subject))
f02 <- as.formula(score  ~ + time + (1|subject))
f03 <- as.formula(score  ~ + trt*time + (1|subject))

#--------------------------------------
# ajustar modelos
#--------------------------------------

m01 <- lme4::lmer(f01, data = data_long, REML=FALSE)
m02 <- lme4::lmer(f02, data = data_long, REML=FALSE)
m03 <- lme4::lmer(f03, data = data_long, REML=FALSE)

#--------------------------------------
# tabla de modelos
#--------------------------------------

texreg::screenreg(
    list(m01, m02, m03),
    star.symbol = "*", 
    center = TRUE, 
    doctype = FALSE,
    dcolumn = TRUE, 
    booktabs = TRUE,
    single.row = FALSE
    )


```


## Empleando como intercepto a los no tratados en el tiempo 1


```{r , echo=TRUE, warning=FALSE}

# -----------------------------------------------
# multilevel model
# -----------------------------------------------

#----------------------------------------------------------
# ajustar modelos
#----------------------------------------------------------

#--------------------------------------
# formulas
#--------------------------------------

f01 <- as.formula(score  ~ + tx + (1|subject))
f02 <- as.formula(score  ~ + t2 + (1|subject))
f03 <- as.formula(score  ~ + tx*t2 + (1|subject))

#--------------------------------------
# ajustar modelos
#--------------------------------------

m01 <- lme4::lmer(f01, data = data_long, REML=FALSE)
m02 <- lme4::lmer(f02, data = data_long, REML=FALSE)
m03 <- lme4::lmer(f03, data = data_long, REML=FALSE)

#--------------------------------------
# tabla de modelos
#--------------------------------------

texreg::screenreg(
    list(m01, m02, m03),
    star.symbol = "*", 
    center = TRUE, 
    doctype = FALSE,
    dcolumn = TRUE, 
    booktabs = TRUE,
    single.row = FALSE
    )


```

# Anexos

## Ejemplos con data_salary

**descripción de variables**

```text
nr         — Identificador de sujeto
lwage      — Logaritmo del ingreso por hora del trabajador
year       — año en que se observo el salario
ethnicity  — Etnia del trabajador (0 = blanco; 1 = negro; 2 = hispánico)
union      — Membresía en un sindicato (0 = no, 1 = si)
educ       — Numero de años de educación 

```

```{r , echo=TRUE, warning=FALSE}

# -----------------------------------------------
# multilevel model
# -----------------------------------------------

#--------------------------------------
# specify model
#--------------------------------------

data_salary <- read.csv(
url('https://raw.githubusercontent.com/dacarras/psi4035_examples/master/guias/salarios8081.csv')
)

#--------------------------------------
# fit model
#--------------------------------------

dplyr::glimpse(data_salary)

#--------------------------------------
# descriptivos
#--------------------------------------

skimr::skim(data_salary) %>%
knitr::kable()

#--------------------------------------
# descriptivos covariables
#--------------------------------------

dplyr::count(data_salary, ethnicity, union)

# Nota:
#      ethnicity tiene tres valores
#      union     tiene dos  valores

dplyr::count(data_salary, educ)

# Nota:
#      educ varía de 3 a 16 años

#--------------------------------------
# cómo filtrar datos
#--------------------------------------

data_salary_1980 <- data_salary %>%
                    dplyr::filter(year == 1980)

data_salary_1981 <- data_salary %>%
                    dplyr::filter(year == 1981)


#--------------------------------------
# anova factorial (datos 1981)
#--------------------------------------

aov(lwage ~ as.factor(ethnicity) * union, 
  data = data_salary_1981) %>%
summary()

#--------------------------------------
# regresion (datos 1981)
#--------------------------------------

lm(lwage ~ as.factor(ethnicity)*union, 
  data = data_salary_1981) %>%
summary()

#--------------------------------------
# ancova
#--------------------------------------

aov(lwage ~ as.factor(ethnicity) * union + educ, 
  data = data_salary_1981) %>%
summary()

#--------------------------------------
# regresion (datos 1981)
#--------------------------------------

lm(lwage ~ as.factor(ethnicity) * union + educ, 
  data = data_salary_1981) %>%
summary()


#--------------------------------------
# anova intra e inter
#--------------------------------------

data_salary %>%
aov(lwage ~ union + educ + as.factor(year) + Error(nr), 
  data = .) %>%
  summary()

#--------------------------------------
# anova intra e inter
#--------------------------------------

data_salary %>%
aov(lwage ~ union + educ + as.factor(year) + Error(as.factor(nr)), 
  data = .) %>%
  summary()

# Nota: fe de erratas (20220704), nr debe ser ingresado como factor.

#--------------------------------------
# mlm
#--------------------------------------

lme4::lmer(
  lwage ~ union + educ + as.factor(year) + (1|nr),
  data = data_salary, REML=FALSE) %>%
summary()


#--------------------------------------
# mlm
#--------------------------------------

c_mean <- function (x, j) 
{
    ave(x, j, FUN = function(x) mean(x, na.rm = T))
}

#----------------------------------------------------------
# preparar datos
#----------------------------------------------------------

data_model <- data_salary %>%
              mutate(id_j = as.numeric(as.factor(nr))) %>%
              mutate(id_k = 1) %>%
              # centrado de variables
              ## union (centrado intra sujeto)
              mutate(union_c = c_mean(union, id_j)) %>%
              mutate(union_g = c_mean(union, id_k)) %>%
              mutate(union_w = union   - union_c) %>%
              mutate(union_b = union_c - union_g) %>%
              mutate(union_m = union   - union_g) %>%
              ## union (centrado intra sujeto)
              mutate(educ_g = c_mean(educ, id_k)) %>%
              mutate(educ_b = educ - educ_g) %>%
              ## year
              mutate(time = case_when(
                year == 1980 ~ 0,
                year == 1981 ~ 1
                )) %>%
              dplyr::glimpse()


#----------------------------------------------------------
# mlm within-between
#----------------------------------------------------------

# Nota modelo desagregado (Rights et al., 2019)

lme4::lmer(lwage ~ union_w + union_b + educ_b + time + (1|id_j), 
    data = data_model, REML = TRUE) %>%
anova()

# Analysis of Variance Table
#         npar Sum Sq Mean Sq F value
# union_w    1 0.4027  0.4027  2.4933
# union_b    1 5.3022  5.3022 32.8279
# educ_b     1 5.7961  5.7961 35.8860
# time       1 3.8955  3.8955 24.1189

# Nota: se replican los valors F de ANOVA.

# Nota: fe de erratas (20220704), efecto aleatorio,
#       produce mismo F que modelo intra-inter,
#       si se ajusta con REML.


```



