---
title: "Medidas repetidas"
subtitle: "PSI4035 Taller 11"
author: "dacarras"
output:
  html_document:
    theme: paper
    highlight: kate
    toc: true
    toc_float:
      collapsed: false
      smooth_scroll: false
    fig_width: 10 
    fig_height: 10 
---

<style>
  .main-container {
    max-width: 1600px !important;
  }
  .list-group-item.active,  
  .list-group-item.active:focus, 
  .list-group-item.active:hover {
    background-color: #373334;
  }
</style>


```{r setup, include=FALSE}
#--------------------------------------
# setup
#--------------------------------------

# knitr option
knitr::opts_chunk$set(dev = 'png')
options(knitr.kable.NA = '')
options(digits = 7)
options(scipen = 999999)

# remove all previous objects
rm(list = ls())

# fonts
Sys.setenv(LANG="en_US.UTF-8")


```

# Taller 11: Medidas repetidas

## Cargar datos

```{r , echo=TRUE, warning=FALSE}

#----------------------------------------------------------
# cargar datos
#----------------------------------------------------------

#--------------------------------------
# cargar dplyr
#--------------------------------------

library(dplyr)

#--------------------------------------
# datos Vik (2014, p234)
#--------------------------------------

table_19_2 <- read.table(text = "
subject   t1     t2       t3
1          3      5        6
2          5      4        3
3          6      4        3
4          8      5        6
5          9     10       11
6         11      8        7
7         19     14       13
8         15     15       16
9         16     16       17
10        16      7        6
11        19      8        7
12        17      9       10
13         3      3        2
14         5      5        6
15         4      6        7
16         6      8        7
17         8      9        8
18        10     11       12
19        24     19       20
20        24     20       19
21        22     21       20
22        23     10       11
23        19     11       12
24        20     12       11
", header = TRUE, stringsAsFactors = FALSE)


#--------------------------------------
# mostrar datos
#--------------------------------------

knitr::kable(table_19_2, digits = 3)

```


## Preparar datos

```{r , echo=TRUE, warning=FALSE}

# -----------------------------------------------
# preparar datos
# -----------------------------------------------


#--------------------------------------
# data in wide
#--------------------------------------

data_wide <- table_19_2

#--------------------------------------
# display data in wide
#--------------------------------------

knitr::kable(data_wide, digits = 3)

#--------------------------------------
# data in long
#--------------------------------------

library(dplyr)
library(tidyr)

data_long <- table_19_2 %>%
             tidyr::pivot_longer(
              data = ., 
              cols = !subject, 
              names_to  = "wave", 
              values_to = "score"
              ) %>%
             mutate(time = case_when(
              wave == 't1' ~ 0,
              wave == 't2' ~ 1,
              wave == 't3' ~ 2
              ))

#--------------------------------------
# display data in long
#--------------------------------------

knitr::kable(data_long, digits = 3)

# number of observaciones
nrow(data_long)

# -----------------------------------------------
# preparar datos
# -----------------------------------------------

c_mean <- function (x, j) {
    ave(x, j, FUN = function(x) mean(x, na.rm = T))
}


mean(table_17_2$age, na.rm = TRUE)

#--------------------------------------
# computes
#--------------------------------------

data_model <- table_17_2 %>%
              mutate(id_k = 1) %>%
              mutate(age_m = age - c_mean(age, id_k)) %>%
              mutate(sex_f = as.factor(sex)) %>%
              mutate(male_d = case_when(
                sex == 'm' ~   1,
                sex == 'f' ~  -1
              )) %>%
              mutate(female_d = case_when(
                sex == 'm' ~   -1,
                sex == 'f' ~    1
              )) %>%
              mutate(male = case_when(
                sex == 'm' ~  1,
                sex == 'f' ~  0
              )) %>%
              mutate(female = case_when(
                sex == 'm' ~  0,
                sex == 'f' ~  1
              )) %>%
              mutate(pseudo1 = score - -2.56*age_m) %>%
              mutate(pseudo2 = score - -2.79*age_m) %>%
              dplyr::glimpse()


```

## Ajustar Modelos

```{r , echo=TRUE, warning=FALSE}

#----------------------------------------------------------
# modelos
#----------------------------------------------------------

#--------------------------------------
# ajustar modelos
#--------------------------------------

# modelo nulo, y los modelo de efecto principal
f00 <- as.formula(score  ~ + 1)
f01 <- as.formula(score  ~ + 1 + age_m)
f02 <- as.formula(score  ~ + 1 + male_d)
f03 <- as.formula(score  ~ + 1 + age_m + male_d)

# modelo con los pseudo residuales
f04a <- as.formula(pseudo1 ~ + 1 + male_d)
f04b <- as.formula(pseudo2 ~ + 1 + male_d) # modelo correcto

# modelos con todas las formas de dummy de sexo
f02 <- as.formula(score  ~ + 1 + age_m)
f03 <- as.formula(score  ~ + 1 + age_m + male_d)
f05 <- as.formula(score  ~ + 1 + age_m)
f06 <- as.formula(score  ~ + 1 + age_m + female_d)
f07 <- as.formula(score  ~ + 1 + age_m)
f08 <- as.formula(score  ~ + 1 + age_m + male)
f09 <- as.formula(score  ~ + 1 + age_m)
f10 <- as.formula(score  ~ + 1 + age_m + female)

#--------------------------------------
# idea detras del modelo de ANCOVA
#--------------------------------------

# Modelo de dos factores

# y = alpha + beta*sexo + gamma+edad + epsilon

# y - gamma+edad = alpha + beta*sexo + epsilon

#--------------------------------------
# ajustar modelos
#--------------------------------------

m00 <- lm(f00, data = data_model)
m01 <- lm(f01, data = data_model)
m02 <- lm(f02, data = data_model)
m03 <- lm(f03, data = data_model)
m04a <- lm(f04a, data = data_model)
m04b <- lm(f04b, data = data_model)
m05 <- lm(f05, data = data_model)
m06 <- lm(f06, data = data_model)
m07 <- lm(f07, data = data_model)
m08 <- lm(f08, data = data_model)
m09 <- lm(f09, data = data_model)
m10 <- lm(f10, data = data_model)

#--------------------------------------
# modelos iniciales
#--------------------------------------

texreg::screenreg(
    list(m00, m01, m02, m03),
    star.symbol = "*", 
    center = TRUE, 
    doctype = FALSE,
    dcolumn = TRUE, 
    booktabs = TRUE,
    single.row = FALSE
    )

# Nota: secuencia de modelos selecionada,
#       para reproducir los resultados de Vik.


#--------------------------------------
# plot
#--------------------------------------

plot(
  y = data_model$score,
  x = data_model$age_m
  )

#--------------------------------------
# modelos para ilustrar que hace ANCOVA
#--------------------------------------

texreg::screenreg(
    list(
      m03,  # modelo reportado por Vik
      m04a, # modelo con pseudo residuales (m01)
      m04b  # modelo con pseudo residuales (m03)
      ),
    star.symbol = "*", 
    center = TRUE, 
    doctype = FALSE,
    dcolumn = TRUE, 
    booktabs = TRUE,
    single.row = FALSE
    )

# Modelo de dos factores

# modelo en objeto m02
# y = alpha + beta*sexo + gamma+edad + epsilon

# modelo en objeto m04b
# y - gamma+edad = alpha + beta*sexo + epsilon

#--------------------------------------
# modelo donde beta es similar
#--------------------------------------

texreg::screenreg(
    list(m03, m04b),
    star.symbol = "*", 
    center = TRUE, 
    doctype = FALSE,
    dcolumn = TRUE, 
    booktabs = TRUE,
    single.row = FALSE
    )

# Nota: secuencia de modelos para ilustrar
#       que hace ANCOVA, donde beta representa
#       una interpretación similar

#--------------------------------------
# tabla de modelos
#--------------------------------------

texreg::screenreg(
    list(m02, m03, m04a, m04b, m05, m06, m07, m08, m09, m10),
    star.symbol = "*", 
    center = TRUE, 
    doctype = FALSE,
    dcolumn = TRUE, 
    booktabs = TRUE,
    single.row = FALSE
    )

# Nota: secuencia de modelos empleada para
#       identificar qué modelo ocupo Vik.

#--------------------------------------
# tabla de modelos con todos los pasos
#--------------------------------------

texreg::screenreg(
    list(
m00, # modelo nulo
m01, # edad
m02, # sexo
m03  # edad y sexo
      ),
    star.symbol = "*", 
    center = TRUE, 
    doctype = FALSE,
    dcolumn = TRUE, 
    booktabs = TRUE,
    single.row = FALSE
    )


#--------------------------------------
# tabla de modelos con los modelos criticos
#--------------------------------------

texreg::screenreg(
    list(
m02, # edad
m03  # edad y sexo
      ),
    star.symbol = "*", 
    center = TRUE, 
    doctype = FALSE,
    dcolumn = TRUE, 
    booktabs = TRUE,
    single.row = FALSE
    )



```

## Tabla F

```{r , echo=TRUE, warning=FALSE}

#----------------------------------------------------------
# modelos
#----------------------------------------------------------

#--------------------------------------
# F table for 17.4
#--------------------------------------

anova(m03)

#--------------------------------------
# model comparison
#--------------------------------------

anova(m02, m03) 

```

## ANOVA y sumas de cuadrados

```{r , echo=TRUE, warning=FALSE}

#----------------------------------------------------------
# modelos
#----------------------------------------------------------

#--------------------------------------
# Tukey
#--------------------------------------

#--------------------------------------
# misc
#--------------------------------------

rstatix::anova_test(score ~ age_m + male_d, data = data_model)

#------------------------------------------------------------------------------
# errores cuadrados
#------------------------------------------------------------------------------

#----------------------------------------------------------
# función SSE
#----------------------------------------------------------

sse_model <- function(model){

y     <- model$model[,1]
y_hat <- model$fitted.values
squared_errors <- (y - y_hat)^2
sse <- sum(squared_errors)

return(sse)
}

#----------------------------------------------------------
# extraer SSE
#----------------------------------------------------------

sse_00 <- sse_model(m00)
sse_02 <- sse_model(m02)
sse_03 <- sse_model(m03)

#----------------------------------------------------------
# crear tabla
#----------------------------------------------------------

sse_table <- data.frame(
  model = c(
    'null model', 
    'augmented model', 
    'with covariate'
    ),
  see = c(sse_00, sse_02, sse_03)
  )

#----------------------------------------------------------
# mostrar tabla
#----------------------------------------------------------

knitr::kable(sse_table, digits = 2)

```

## Post hoc comparisons

```{r , echo=TRUE, warning=FALSE}

#----------------------------------------------------------
# modelos
#----------------------------------------------------------

#--------------------------------------
# Tukey
#--------------------------------------

library(multcomp)
ancova_model <- aov(score ~ age_m + sex_f, data = data_model)
post_hocs <- glht(ancova_model, linfct = mcp(sex_f = "Tukey"))
summary(post_hocs)


#----------------------------------------------------------
# bonferroni
#----------------------------------------------------------

rstatix::emmeans_test(
    score ~ sex_f, 
    covariate = age_m,
    data = data_model,
    p.adjust.method = "bonferroni"
    )


```


## Forma de argumento

- Estrategia 1 (hipotesis por coeficiente adicional)

```
y = alpha + beta*var_1 + gamma+var_2 + epsilon

y = alpha + beta*var_1 + epsilon  # hipotesis 1

y = alpha + gamma*var_2 + epsilon # hipotesis 2

y = alpha + beta*var_1 + gamma*var_2 + epsilon # hipotesis 3

```

- Estrategia 2 (hipotesis con covariable)

```
y = alpha + beta*var_1 + gamma+var_2 + epsilon

y = alpha + beta*var_1 + epsilon  # covariable

y = alpha + beta*var_1 + gamma*var_2 + epsilon # hipotesis 1



```

>Nota: el modelo con todos los factores (modelo saturado), es estructuramente similar (misma cantidad de estimados). Sin embargo, la forma de construir el argumento con los resultados difiere entre ambas estrategias








