---
title: "Regresión múltiple"
subtitle: "PSI4035 Taller 05"
author: "dacarras"
output:
  html_document:
    theme: paper
    highlight: kate
    toc: true
    toc_float:
      collapsed: false
      smooth_scroll: false
    fig_width: 10 
    fig_height: 10 
---

<style>
  .main-container {
    max-width: 1600px !important;
  }
  .list-group-item.active, 
  .list-group-item.active:focus, 
  .list-group-item.active:hover {
    background-color: #373334;
  }
</style>


```{r setup, include=FALSE}
#--------------------------------------
# setup
#--------------------------------------

# knitr option
knitr::opts_chunk$set(dev = 'png')
options(knitr.kable.NA = '')
options(digits = 7)
options(scipen = 999999)

# remove all previous objects
rm(list = ls())

# fonts
Sys.setenv(LANG="en_US.UTF-8")


```

# Taller 5: regresión multiple con más de una covariable

## Cargar datos

```{r , echo=TRUE, warning=FALSE}

#----------------------------------------------------------
# cargar datos
#----------------------------------------------------------

#--------------------------------------
# cargar dplyr
#--------------------------------------

library(dplyr)

#--------------------------------------
# datos Vik (2014, p83)
#--------------------------------------

table_9_2 <- read.table(text = "
person      y    x1   x2
      1     2     8    1
      2     3     9    2
      3     3     9    2
      4     4    10    3
      5     7     6    8
      6     5     7    9
      7     5     4    9
      8     7     5   10
      9     8     3    5
     10     9     1    6
     11     9     2    7
     12    10     2    7
", header = TRUE, stringsAsFactors = FALSE)


```

## Ajustar modelos

```{r , echo=TRUE, warning=FALSE}

#----------------------------------------------------------
# cargar datos
#----------------------------------------------------------

data_model <- table_9_2

#--------------------------------------
# formulas
#--------------------------------------

f01 <- as.formula(y ~ + 1)
f02 <- as.formula(y ~ + 1 + x1)
f03 <- as.formula(y ~ + 1 + x2)
f04 <- as.formula(y ~ + 1 + x1 + x2)

#--------------------------------------
# ajustar modelos
#--------------------------------------

m01 <- lm(f01, data = data_model)
m02 <- lm(f02, data = data_model)
m03 <- lm(f03, data = data_model)
m04 <- lm(f04, data = data_model)

#--------------------------------------
# comparar modelos de forma sintética
#--------------------------------------

texreg::screenreg(
    list(m01, m02, m03, m04),
    star.symbol = "*", 
    center = TRUE, 
    doctype = FALSE,
    dcolumn = TRUE, 
    booktabs = TRUE,
    single.row = FALSE
    )


```

## Comparar modelos

```{r , echo=TRUE, warning=FALSE}

#----------------------------------------------------------
# comparar modelos
#----------------------------------------------------------

# m04 es el "omnibus model"

#--------------------------------------
# anova: model building
#--------------------------------------

anova(m02, m04) # agregar x2

#--------------------------------------
# anova: model trimming
#--------------------------------------

anova(m04, m02) # sacar x2
anova(m04, m03) # sacar x1

```


# Ejemplo 1

- Primera encuesta de polivictimizacion (2017)
- 19.684 observaciones estudiantes, de 699 escuelas
- Ponderación de la muestra se realiza mediante ajustes de post-estratificación por sexo, edad, dependencia administrativa del establecimiento y región

## Variables

- Variable de respuesta
  + Depresion: escala de depresión infantil de Birleson

- Factor Sociodemográficos
  + Sexo
  + Edad

- Factores Escolares
  + Depedencia Administrativa

- Factores de Riesgo
  + Polivictimas de vida (10% de la población con mayor exposicion a eventos de violencia)
  + Polivictimas al año (10% de la población con mayor exposicion a eventos de violencia)


## Abrir datos

```{r , echo=TRUE, warning=FALSE}


#----------------------------------------------------------
# abrir datos
#----------------------------------------------------------

# -----------------------------------------------
# abrir datos desde github
# -----------------------------------------------


data_poly <- readRDS(
url('https://github.com/dacarras/psi4035_examples/raw/master/data/data_poly_all.rds')
)

# -----------------------------------------------
# inspeccionar datos
# -----------------------------------------------

data_poly %>%
labelled::look_for() %>%
labelled::lookfor_to_long_format() %>%
tibble::as_tibble() %>%
knitr::kable()


```

## Preparar datos

```{r , echo=TRUE, warning=FALSE}

#----------------------------------------------------------
# preparar datos
#----------------------------------------------------------

# -----------------------------------------------
# funcion para centrar
# -----------------------------------------------

c_mean <- function (x, j) {
    ave(x, j, FUN = function(x) mean(x, na.rm = T))
}

# -----------------------------------------------
# funcion para borrar meta data
# -----------------------------------------------

remove_labels <- function (x)  {
    data <- dplyr::mutate(x, across(everything(), as.vector))
    return(data)
}

# -----------------------------------------------
# datos para modelar
# -----------------------------------------------

data_model <- data_poly %>%
              # sexo
              mutate(sex = case_when(
                P1_2 == 1 ~ 1, # mujer
                P1_2 == 2 ~ 0  # hombre
                )) %>%
              # edad
              mutate(ed1 = case_when(
                edad_cat3 == 1 ~ 1,  # 12 a 13
                edad_cat3 == 2 ~ 0,  # 14 a 15
                edad_cat3 == 3 ~ 0   # 16 o mas
                )) %>%
              mutate(ed2 = case_when(
                edad_cat3 == 1 ~ 0,  # 12 a 13
                edad_cat3 == 2 ~ 1,  # 14 a 15
                edad_cat3 == 3 ~ 0   # 16 o mas
                )) %>%
              mutate(ed3 = case_when(
                edad_cat3 == 1 ~ 0,  # 12 a 13
                edad_cat3 == 2 ~ 0,  # 14 a 15
                edad_cat3 == 3 ~ 1   # 16 o mas
                )) %>%
              # administración escolar
              mutate(mum = case_when(
                cod_depe_estudio == 1 ~ 1,  # Municipal y AD          
                cod_depe_estudio == 2 ~ 0,  # Subvencionado
                cod_depe_estudio == 3 ~ 0   # Particular
                )) %>%
              mutate(sub = case_when(
                cod_depe_estudio == 1 ~ 0,  # Municipal y AD          
                cod_depe_estudio == 2 ~ 1,  # Subvencionado
                cod_depe_estudio == 3 ~ 0   # Particular
                )) %>%
              mutate(pri = case_when(
                cod_depe_estudio == 1 ~ 0,  # Municipal y AD          
                cod_depe_estudio == 2 ~ 0,  # Subvencionado
                cod_depe_estudio == 3 ~ 1   # Particular
                )) %>%
              # porcentaje de estudiantes prioritarios
              mutate(ap1 = case_when(
                m17_prop_alu_7a3_pri == 1 ~ 1,  # bajo
                m17_prop_alu_7a3_pri == 2 ~ 0,  # medio
                m17_prop_alu_7a3_pri == 3 ~ 0   # bajo
                )) %>%
              mutate(ap2 = case_when(
                m17_prop_alu_7a3_pri == 1 ~ 0,  # bajo
                m17_prop_alu_7a3_pri == 2 ~ 1,  # medio
                m17_prop_alu_7a3_pri == 3 ~ 0   # bajo
                )) %>%
              mutate(ap3 = case_when(
                m17_prop_alu_7a3_pri == 1 ~ 0,  # bajo
                m17_prop_alu_7a3_pri == 2 ~ 0,  # medio
                m17_prop_alu_7a3_pri == 3 ~ 1   # bajo
                )) %>%
              # poli vida
              mutate(exv = case_when(
                poli_vida == 1 ~ 1,  # si
                poli_vida == 2 ~ 0,  # no
                )) %>%
              # poli año
              mutate(rev = case_when(
                poli_año == 1 ~ 1,  # si
                poli_año == 2 ~ 0,  # no
                )) %>%
# autoestima
mutate(aut = PG_autoestima) %>%
mutate(aut_m = aut - c_mean(aut, id_k))    %>%  # centering to the grand mean
# depression
mutate(dep = PH_depresion) %>%
dplyr::glimpse()

# -----------------------------------------------
# distribución variable de respuesta
# -----------------------------------------------

hist(data_model$dep)

# -----------------------------------------------
# correlaciones
# -----------------------------------------------

library(corrgram)

data_model %>%
dplyr::select(dep, aut, sex, sub, pri, ed1, ed3, exv, rev) %>%
corrgram(., 
  lower.panel = panel.pts, 
  upper.panel = panel.conf, 
  diag.panel = panel.density
  )


# -----------------------------------------------
# taylor series linearization
# -----------------------------------------------

library(srvyr)
poli_svy  <- data_model %>%
             remove_labels() %>%
             as_survey_design(
             strata = var_strat, 
             ids = var_unit, 
             weights = wgt_alu, 
             nest = TRUE,
             check_strata = TRUE
             )

# Opción: corección a unidad primaria de muestreo que resulte 
# única al estrato

library(survey)
options(survey.lonely.psu="adjust")


```

## Ajustar models

```{r , echo=TRUE, warning=FALSE}

#----------------------------------------------------------
# model comparison
#----------------------------------------------------------

# -----------------------------------------------
# equation
# -----------------------------------------------

f01 <- as.formula(dep ~ + 1 + sub + pri)
f02 <- as.formula(dep ~ + 1 + sub + pri + sex + ed1 + ed3)
f03 <- as.formula(dep ~ + 1 + sex + sub + pri + sex + ed1 + ed3 + exv + rev)
f04 <- as.formula(dep ~ + 1 + sex + sub + pri + sex + ed1 + ed3 + exv + rev + aut_m)


# -----------------------------------------------
# regressions with clustered errors (TSL)
# -----------------------------------------------

m01 <- survey::svyglm(f01, design = poli_svy)
m02 <- survey::svyglm(f02, design = poli_svy)
m03 <- survey::svyglm(f03, design = poli_svy)
m04 <- survey::svyglm(f04, design = poli_svy)

#--------------------------------------
# compare models
#--------------------------------------

texreg::screenreg(
    list(m01, m02, m03, m04),
    star.symbol = "*", 
    center = TRUE, 
    doctype = FALSE,
    dcolumn = TRUE, 
    booktabs = TRUE,
    single.row = FALSE
    )

```

## Datos Perdidos

```{r , echo=TRUE, warning=FALSE}

#----------------------------------------------------------
# preparar datos
#----------------------------------------------------------

library(VIM)
data_model %>%
dplyr::select(dep, sex, sub, pri, sex, ed1, ed3, exv, rev, aut_m) %>%
# dplyr::sample_n(1000) %>%
VIM::aggr(., 
  combine=TRUE, 
  cex.lab=.8, 
  cex.axis=.6,
  col = c("white", "black"),
  ylabs="Pattern of omissions"
  )


```


## Modelo 4

```{r , echo=TRUE, warning=FALSE}

#----------------------------------------------------------
# lavaan model
#----------------------------------------------------------

# -----------------------------------------------
# model
# -----------------------------------------------

model_04 <-
'
dep ~ sex + sub + pri + sex + ed1 + ed3 + exv + rev + aut_m
'

# -----------------------------------------------
# fit
# -----------------------------------------------

fit_04 <- lavaan::sem(model_04, data = data_model, mimic="Mplus", estimator = "MLR")

# -----------------------------------------------
# fit with svy
# -----------------------------------------------

svy_04 <- lavaan.survey::lavaan.survey(
                 lavaan.fit = fit_04, 
                 survey.design = poli_svy)


# -----------------------------------------------
# results
# -----------------------------------------------

lavaan::summary(svy_04,standardized=TRUE, fit.measures=TRUE, rsquare=TRUE)


```

## Modelo 3

```{r , echo=TRUE, warning=FALSE}

#----------------------------------------------------------
# lavaan model
#----------------------------------------------------------

# -----------------------------------------------
# model
# -----------------------------------------------

model_03 <-
'
dep ~ sex + sub + pri + sex + ed1 + ed3 + exv + rev
'

# -----------------------------------------------
# fit
# -----------------------------------------------

fit_03 <- lavaan::sem(model_03, data = data_model, mimic="Mplus", estimator = "MLR")

# -----------------------------------------------
# fit with svy
# -----------------------------------------------

svy_03 <- lavaan.survey::lavaan.survey(
                 lavaan.fit = fit_03, 
                 survey.design = poli_svy)


# -----------------------------------------------
# results
# -----------------------------------------------

lavaan::summary(svy_03,standardized=TRUE, fit.measures=TRUE, rsquare=TRUE)

```

# Ejemplo 2

- Datos de ICCS 2016
  + 500 casos de 5 paises de latinoamerica
  + Chile, Colombia, Mexico, Perú, República Dominicana
  + Estudiantes de 14 años, 8vo grado

## Variables

- Variable de respuesta
  + Autoritarismo: adhesion al autoritarismo

- Covariables
  + Educación de los padres
  + Conocimiento Cívico
  + Pérfiles de concepciones de democracia


## Abrir datos

```{r , echo=TRUE, warning=FALSE}

#----------------------------------------------------------
# abrir datos
#----------------------------------------------------------

# -----------------------------------------------
# abrir datos
# -----------------------------------------------

data_16 <- read.csv(
url('https://raw.githubusercontent.com/dacarras/psi4035_examples/master/data/dem_16.csv')
)

# -----------------------------------------------
# inspreccionar datos
# -----------------------------------------------

dplyr::glimpse(data_16)


#------------------------------------------------
# crear variables dummy
#------------------------------------------------

data_model <- data_16 %>%
              mutate(d1 = case_when(
                dem_group == 'minimalist' ~ 1,
                dem_group == 'complex'    ~ 0,
                dem_group == 'limited'    ~ 0
                )) %>%
              mutate(d2 = case_when(
                dem_group == 'minimalist' ~ 0,
                dem_group == 'complex'    ~ 1,
                dem_group == 'limited'    ~ 0
                )) %>%
              mutate(d3 = case_when(
                dem_group == 'minimalist' ~ 0,
                dem_group == 'complex'    ~ 0,
                dem_group == 'limited'    ~ 1
                ))


```

## Listado de variables

```text

# variable

id_i      = id único del caso
ctry      = nombre del país
sex       = sexo del estudiante
age       = edad del estudiante en años
dem       = perfil de concepciones de las democracia (1 = minimalista, 2 = complejo, 3 = limitado)
dem_group = perfil de concepciones de las democracia (en texto)
aut       = creencias antidemocráticas 
civ       = conocimiento cívico 
ses       = nivel socioecónomico 
edu       = educación de los padres (1 = educación universitaria, 0 = otro nivel educativo)
level     = niveles de conocimiento cívico (numérico) (3 = alta sofisticación, 2 = medio, 1 = bajo, 0 = muy bajo)
level_lab = niveles de conocimiento cívico (Level 3 = alta sofisticación, Level 2 = medio, Level 1 = bajo, Level 0 = muy bajo)

```

## Comparación de modelos

```{r , echo=TRUE, warning=FALSE}

#----------------------------------------------------------
# abrir datos
#----------------------------------------------------------

#--------------------------------------
# formulas
#--------------------------------------

f00 <- as.formula(aut ~ + 1)
f01 <- as.formula(aut ~ + 1 + edu)
f02 <- as.formula(aut ~ + 1 + edu + civ)
f03 <- as.formula(aut ~ + 1 + edu + civ + d2 + d3)

#--------------------------------------
# ajustar modelos
#--------------------------------------

m00 <- lm(f00, data = data_model)
m01 <- lm(f01, data = data_model)
m02 <- lm(f02, data = data_model)
m03 <- lm(f03, data = data_model)

#--------------------------------------
# comparar modelos de forma sintética
#--------------------------------------

texreg::screenreg(
    list(m00, m01, m02, m03),
    star.symbol = "*", 
    center = TRUE, 
    doctype = FALSE,
    dcolumn = TRUE, 
    booktabs = TRUE,
    single.row = FALSE
    )

#--------------------------------------
# naive anova
#--------------------------------------

# anova(m00, m01) # error due to non comparable data

anova(m01, m02)

anova(m02, m03)


```

## Comparación de modelos empleando `lavaan`

```{r , echo=TRUE, warning=FALSE}

#----------------------------------------------------------
# abrir datos
#----------------------------------------------------------

# -----------------------------------------------
# define model
# -----------------------------------------------

model_03 <-'
aut   ~ b0*1            # intercepto
aut   ~ b1*edu          # edu gap
aut   ~ b2*civ          # mediator
aut   ~ b3*d2           # complex
aut   ~ b4*d3           # limited

# constricciones al modelo
# b1 == 0                # edu
# b2 == 0                # civ
# b3 == 0                # d2
# b4 == 0                # d3
'

# -----------------------------------------------
# fit model
# -----------------------------------------------

s03 <- lavaan::sem(model_03, 
                   mimic = 'MPLUS',
                   data = data_model,
                   missing = "ML"
                   )



lavaan::summary(s03, 
  fit.measures=TRUE,
  standardized=TRUE,
  rsquare=TRUE)


# -----------------------------------------------
# define model
# -----------------------------------------------

model_00 <-'
aut   ~ b0*1            # intercepto
aut   ~ b1*edu          # edu gap
aut   ~ b2*civ          # mediator
aut   ~ b3*d2           # complex
aut   ~ b4*d3           # limited

# constricciones al modelo
b1 == 0                # edu
b2 == 0                # civ
b3 == 0                # d2
b4 == 0                # d3

'

# -----------------------------------------------
# fit model
# -----------------------------------------------

s00 <- lavaan::sem(model_00, 
                   mimic = 'MPLUS',
                   data = data_model,
                   missing = "ML"
                   )

lavaan::summary(s00, 
  fit.measures=TRUE,
  standardized=TRUE,
  rsquare=TRUE)


# -----------------------------------------------
# fit model
# -----------------------------------------------

lavaan::lavTestLRT(s03, s00)


```