---
title: "Regresión Logística"
subtitle: "PSI4035 Taller 13"
author: "dacarras"
output:
  html_document:
    theme: paper
    highlight: kate
    toc: true
    toc_float:
      collapsed: false
      smooth_scroll: false
    fig_width: 10 
    fig_height: 10 
---

<style>
  .main-container {
    max-width: 1600px !important;
  }
  .list-group-item.active,  
  .list-group-item.active:focus, 
  .list-group-item.active:hover {
    background-color: #373334;
  }
</style>


```{r setup, include=FALSE}
#--------------------------------------
# setup
#--------------------------------------

# knitr option
knitr::opts_chunk$set(dev = 'png')
options(knitr.kable.NA = '')
options(digits = 7)
options(scipen = 999999)

# remove all previous objects
rm(list = ls())

# fonts
Sys.setenv(LANG="en_US.UTF-8")


```

# Taller 13: Regresión logística

## Cargar datos

```{r , echo=TRUE, warning=FALSE}

#----------------------------------------------------------
# datos
#----------------------------------------------------------

#--------------------------------------
# abrir datos completos
#--------------------------------------

data_brazil <- read.csv(
  url('https://raw.githubusercontent.com/dacarras/psi4035_examples/master/data/pisa_brazil.csv'
    )
  ) %>%
na.omit()



```

>Nota: se borran los datos perdidos, solo con fines ilustrativos, para facilitar el proceso de comparación de modelos.

## Contenido de los datos

- Selección de Datos de PISA 2015, de Brazil.
  + Muestra probabilistica, y representativa de estudiantes de 15 años


```text

var  type sample_values  description
                                                                                     
id_i dbl  7611939, 7600  unique student number
id_j dbl  7600001, 7600  unique school number
scie dbl  355.569, 261.  First plausible value for science scores
sex  dbl  1, 0, 1, 0, 0  sex (male=1, female=0)
rep  dbl  NA, 1, NA, 1,  rep (grade repetition = 1, no previous repetition = 0)
age  dbl  16.00000, 15.  age in years (by 2014)
grd  dbl  7, 9, 7, 10,   grade (in years of schooling)
ses  dbl  NA, NA, -2.26  ses (socioeconomic status index, at the international level)
dep  dbl  0, 0, 0, 0, 0  dep (school is private = 1, school is public = 0)
ctry chr  "BRA", "BRA",  ctry is country sample


```


## Descriptivos

```{r , echo=TRUE, warning=FALSE}

#----------------------------------------------------------
# descriptivos
#----------------------------------------------------------

#--------------------------------------
# descritivos edad y nivel socioeconómico
#--------------------------------------

library(dplyr)

data_brazil %>%
dplyr::select(age, ses) %>%
summarize(
  mean_age = mean(age, na.rm = TRUE),
  sd_age = sd(age, na.rm = TRUE),
  n_valid_age = sum(!is.na(age)),
  mean_ses = mean(ses, na.rm = TRUE),
  sd_ses = sd(ses, na.rm = TRUE),
  n_valid_ses = sum(!is.na(ses))
) %>%
knitr::kable(., digits = 2)

#--------------------------------------
# tabla de frecuencia de edad
#--------------------------------------

dplyr::count(data_brazil, age)


```


## Preparar datos

```{r , echo=TRUE, warning=FALSE}

#----------------------------------------------------------
# preparar datos
#----------------------------------------------------------

#--------------------------------------
# centrado de variables
#--------------------------------------

data_model <- data_brazil %>%
              # sexo via deviation coding (1 = male, -1 = female)
              mutate(sex_d = case_when(
                sex ==  1 ~  1,
                sex ==  0 ~ -1
                ))%>%
              # centrar a la gran media (0 = media, 1 = un año)
              mutate(age_c = as.numeric(
                scale(age, center = TRUE, scale = FALSE)
                )) %>%
              # estandarizar (0 = media, 1 = sd)
              mutate(ses_z = as.numeric(
                scale(ses, center = TRUE, scale = TRUE)
                )) %>%
              dplyr::glimpse()

```


# Modelos

## Especificación


```text

ln(Pr(y|x,...)) = b0 + b1*sex + b2*age_c + b3*ses_z + b4*dep b5*ses_z:dep

Donde, 

y         = rep (1=ha repetido, 0=no ha repetido)
sex       = sex (male=1, female=0)
age_c     = edad en años (centrado a la gran media de la muestra)
ses_z     = indice socioeconómico (estandarizado a la muestra)
dep       = dependencia de la escuela (public = 0, private = 1)
ses_z:dep = interaction entre ses_z y dep

```

## Estimados en logit

```{r , echo=TRUE, warning=FALSE}

#----------------------------------------------------------
# ajustar modelos
#----------------------------------------------------------

#--------------------------------------
# formulas
#--------------------------------------

f01 <- as.formula(rep ~ 1)
f02 <- as.formula(rep ~ 1 + sex + age_c + ses_z + dep)
f03 <- as.formula(rep ~ 1 + sex + age_c + ses_z + dep + ses_z:dep)

#--------------------------------------
# ajustar modelos
#--------------------------------------

m01 <- glm(f01, data = data_model, family = binomial)
m02 <- glm(f02, data = data_model, family = binomial)
m03 <- glm(f03, data = data_model, family = binomial)

#--------------------------------------
# tabla de modelos
#--------------------------------------

texreg::screenreg(
    list(m01, m02, m03),
    star.symbol = "*", 
    center = TRUE, 
    doctype = FALSE,
    dcolumn = TRUE, 
    booktabs = TRUE,
    single.row = FALSE
    )


#--------------------------------------
# model comparison
#--------------------------------------

# test global model
lmtest::lrtest(m01, m02)

# test interaction
lmtest::lrtest(m02, m03)

```

>Nota: las comparaciones entre modelos solo serán posibles en caso de que se apliquen los modelos sobre la misma matriz de datos (i.e., que no hayan datos perdidos diferentes entre modelos).

## Estimados en Odds Ratio

```{r , echo=TRUE, warning=FALSE}

#----------------------------------------------------------
# ajustar modelos
#----------------------------------------------------------

#--------------------------------------
# estimates to odds
#--------------------------------------

model_logit_to_odds <- function(x){
output <- texreg::extract(x)
output@coef <- exp(output@coef)
output@se   <- numeric()
return(output)
}

#--------------------------------------
# convertir estimados a odds ratio
#--------------------------------------

or_01 <- model_logit_to_odds(m01)
or_02 <- model_logit_to_odds(m02)
or_03 <- model_logit_to_odds(m03)

#--------------------------------------
# tabla de modelos
#--------------------------------------

texreg::screenreg(
    list(or_01, or_02, or_03),
    star.symbol = "*", 
    center = TRUE, 
    doctype = FALSE,
    dcolumn = TRUE, 
    booktabs = TRUE,
    single.row = FALSE
    )

```

# Visualización de Interacción

## Interacción en logit

```{r , echo=TRUE, warning=FALSE}

#----------------------------------------------------------
# interacción
#----------------------------------------------------------

#--------------------------------------
# interacción en logit
#--------------------------------------

visreg::visreg(m03, 
  xvar="ses_z",
  by = "dep", 
  strip.names=c("Public", "Private"),
  overlay=TRUE, 
  xlab="SES", 
  ylab="log(grade_repetition= 1 | x...)",
  ylim=c(-7,7),
  points=(list(col=c("#FF8E80", "#8FD1FD"),cex=.03)))


```

## Interacción en probabilidades esperadas

```{r , echo=TRUE, warning=FALSE}

#----------------------------------------------------------
# interacción
#----------------------------------------------------------

#--------------------------------------
# interacción en proporciones esperadas
#--------------------------------------

visreg::visreg(m03, 
  xvar="ses_z",
  by = "dep", 
  strip.names=c("Public", "Private"), 
  scale="response", 
  rug=2,
  overlay=TRUE, 
  xlab="SES", 
  ylab="Pr(grade_repetition= 1 | x...)",
  ylim=c(0,1))


```

# Anexo

## Ajuste de modelo mixto

```{r , echo=TRUE, warning=FALSE}

#----------------------------------------------------------
# preparar datos
#----------------------------------------------------------


#--------------------------------------
# cluster means
#--------------------------------------

c_mean <- function(x, j){
    ave(x, j, FUN = function(x) mean(x, na.rm = T))
}

#--------------------------------------
# centrado de variables
#--------------------------------------

data_mlm <- data_brazil %>%
              # single vector for country
              mutate(id_k = 1) %>%
              # sexo via deviation coding (1 = male, -1 = female)
              mutate(sex_d = case_when(
                sex ==  1 ~  1,
                sex ==  0 ~ -1
                ))%>%
              mutate(sex_c = c_mean(sex_d, id_j)) %>% # cluster means
              mutate(sex_g = c_mean(sex_d, id_k)) %>% # grand mean
              mutate(sex_w = sex_d - sex_c) %>% # centering within cluster
              mutate(sex_b = sex_c - sex_g) %>% # cluster means, centered
              mutate(sex_c = c_mean(sex_d, id_j)) %>% # cluster means
              # socioeconomic status
              mutate(ses_z = as.numeric(
                scale(ses, center = TRUE, scale = TRUE)
                )) %>%
              mutate(ses_c = c_mean(ses_z, id_j)) %>% # cluster means
              mutate(ses_g = c_mean(ses_z, id_k)) %>% # grand mean
              mutate(ses_w = ses_z - ses_c) %>% # centering within cluster
              mutate(ses_b = ses_c - ses_g) %>% # cluster means, centered
              dplyr::glimpse()


#--------------------------------------
# formulas
#--------------------------------------

f01 <- as.formula(rep ~ 1 + (1|id_j))
f02 <- as.formula(rep ~ 1 + sex_w + sex_b + (1|id_j))
f03 <- as.formula(rep ~ 1 + sex_w + sex_b + ses_w + ses_b + (1|id_j))

#--------------------------------------
# ajustar modelos
#--------------------------------------

m01 <- lme4::glmer(f01, data = data_mlm, family = binomial, nAGQ=20)
m02 <- lme4::glmer(f02, data = data_mlm, family = binomial, nAGQ=20)
m03 <- lme4::glmer(f03, data = data_mlm, family = binomial, nAGQ=20)

#--------------------------------------
# tabla de modelos
#--------------------------------------

texreg::screenreg(
    list(m01, m02, m03),
    star.symbol = "*", 
    center = TRUE, 
    doctype = FALSE,
    dcolumn = TRUE, 
    booktabs = TRUE,
    single.row = FALSE
    )



```


